【裁判字號】    90,訴,380
【裁判日期】    900911
【裁判案由】    返還土地等
【裁判全文】
臺灣嘉義地方法院民事判決  九十年度訴字第三八○號
    原      告  甲○○
    被      告  嘉義縣水上鄉公所
    法定代理人  丙○○
    訴訟代理人  乙○○
    被      告  丁○○
右當事人間請求返還土地等事件，本院判決如左：
    主      文
被告嘉義縣水上鄉公所應將坐落嘉義縣水上鄉○○○段一五七號土地上如附圖所示編
號甲部分面積０．０三七０公頃、同段二二二之一號土地面積０．０一五六公頃之柏
油路面及排水溝等地上物拆除，並將各上開土地交還原告及其他共有人。
原告其餘之訴駁回。
訴訟費用由被告嘉義縣水上鄉公所負擔十分之七；餘由原告負擔。
本判決第一項於原告以新台幣貳拾玖萬捌仟元為被告嘉義縣水上鄉公所供擔保後，得
假執行；但被告嘉義縣水上鄉公所如於假執行程序實施前，以新台幣捌拾玖萬參仟元
為原告預供擔保，得免為假執行。
原告其餘假執行之聲請駁回。
    事實及理由
一、原告主張：緣坐落嘉義縣水上鄉○○○段一五七號土地上面積０．八七二０公頃
    、同段二二二之一號土地面積０．０一五六公頃（下稱系爭土地）係原告與訴外
    人林俊男所共有，應有部分各為二分之一，詎被告嘉義縣水上鄉公所（下稱被告
    鄉公所）及同鄉國姓村村長丁○○並未辦理徵收，且未取得全體共有人之同意，
    竟在系爭同段一五七號土地上如附圖所示編號甲部分面積０．０三七０公頃、同
    段二二二之一號土地上闢建水溝及鋪設柏油路面，顯屬無權占有，爰依民法第七
    百六十七條之規定請求被告拆除地上物並返還上開占用之土地等語，並聲明：（
    一）被告應將坐落嘉義縣水上鄉○○○段一五七號土地上如附圖所示編號甲部分
    面積０．０三七０公頃、同段二二二之一號土地面積０．０一五六公頃之柏油路
    面及排水溝等地上物拆除，並將各上開土地交還原告及其他共有人；（二）原告
    願供擔保，請准宣告假執行。
二、被告鄉公所則以：系爭土地施工前，已取得土地所有權人林俊男同意，並有簽署
    同意書，故未詳查該土地係屬林俊男與原告共有，即逕行施作，而系爭二二二之
    一號土地原在道路之中間，被告未鋪設柏油之前，有一條農路供搬運農作物，為
    泥土路面係供公眾使用，被告並無占用，應有公用地役權存在，非屬無權占用等
    語；被告丁○○則以：當時雖係其爭取經費申請水上鄉公所鋪設柏油路面，但是
    由鄉公所發包、施作，該道路亦係由水上鄉公所管理，其並無管理權限，縱係無
    權占用，被告丁○○亦無權拆除等語。並均聲明：（一）原告之訴駁回；（二）
    如受不利判決，願供擔保，請准免為假執行宣告。
三、兩造不爭執之事項：系爭土地係原告與林俊男所共有，應有部分各為二分之一，
    被告鄉公所及村長丁○○並未辦理徵收，且未取得其他共有人即原告之同意，在
    系爭同段一五七號土地上如附圖所示編號甲部分面積０．０三七０公頃、同段二
    二二之一號土地上闢建水溝及鋪設柏油路面。
四、得心證之理由：本件兩造爭執之處，應在於被告占用系爭一五七號土地上如附圖
    所示編號甲部分面積０．０三七０公頃及同段二二二之一號土地鋪設柏油路面及
    排水溝等地上物，是否有合法權源，得對抗原告請求其拆除上開地上物？茲論述
    如下：
（一）按各共有人按其應有部分，對於共有物之全部雖有使用收益之權，惟共有人對
      共有物之特定部分使用收益，仍須徵得他共有人全體之同意，非謂共有人對共
      有物之全部或任何一部有自由使用收益之權利。如共有人不顧他共有人之利益
      ，而就共有物之全部或一部任意使用收益，即屬侵害他共有人之權利（最高法
      院院六十二年台上字第一八○三號判例參照）。於此情形，共有人得就共有物
      全部，而為所有權之請求（最高法院十七年上字第二一七號判例、八十七年度
      台上字第二三五號判決參照）。查本件被告雖均抗辯當時在系爭土地施工前，
      已得土地所有權人林俊男同意，並有簽署同意書，故未詳查土地係屬林俊男與
      原告共有等語，惟系爭土地為原告與林俊男所共有無訛，已見上述，被告在系
      爭土地上舖設柏油、排水溝等地上物，既未徵得原告之同意，依上開判例意旨
      ，即屬侵害原告共有之權利，原告自得據以起訴請求拆除上開地上物並返還土
      地，被告上開抗辯即屬無據。
（二）次按以無權占有為原因，請求返還所有物之訴，原告就其物所有權存在之事實
      ，既已認定，而被告以非無權占有為抗辯者，被告自應就其取得占有，係有正
      當權源之事實證明之，如不能證明，則應認原告之請求為有理由（最高法院七
      十二年度台上字第一五五二號、八十五年度台上字第一一二○號判決意旨參照
      ）。查本件被告雖另抗辯系爭二二二之一號土地原在道路之中間，被告未鋪設
      柏油之前，有一條農路供搬運農作物，為泥土路面係供公眾使用，被告並無占
      用，系爭二二二之一號土地應有公用地役權存在，非屬無權占等語，惟此既為
      原告所否認，且參以原告提出之施工當時現場照片，系爭二二二之一號土地上
      之該道路及排水溝均係新填土舖設及興建等情，有上開照片附卷可稽，復經本
      院至現場履勘查明屬實，製有勘驗筆錄及附圖在卷可資佐證，被告此部分之抗
      辯，即難採信。
（三）又拆除道路之柏油路面及排水溝乃屬事實上之處分行為，須有處分權者，始有
      拆除之權限。本件被告丁○○為村長，固爭取經費申請水上鄉公所鋪設柏油路
      面，但該道路是由被告鄉公所發包、施作，並由鄉公所負責管理、維護等情，
      為兩造所不爭執，則被告丁○○既無系爭土地占有、管理及處分之權限，原告
      訴請被告丁○○應拆除該地上物，並返還占用之上開土地，即屬無據。
（四）復按所有人對於無權占有或侵奪其所有物者，得請求返還之，對於妨害其所有
      權者得請求除去之，有妨害其所有權之虞者，得請求防止之，民法第七百六十
      七條定有明文。本件被告水上鄉公所確有在系爭土地各如附圖所示部分面積舖
      設柏油、排水溝等地上物，已詳如上述，被告並未舉證證明其有何正當占用之
      依據，足資對抗原告之請求。從而，原告本於所有權之作用，依民法第七百六
      十七條物上請求權之規定，求為判決被告水上鄉公所應將各如附圖所示部分之
      地上物拆除，將土地交還原告或原告及其他共有人，於法洵屬有據，應予准許
      。而原告其餘部分之請求，尚屬無據，應予駁回。
五、兩造均陳明願供擔保，聲請宣告假執行或免為假執行，經核原告勝訴部分，尚無
    不合，爰分別酌定相當擔保金額准許之；至於原告敗訴之部分，其假執行之聲請
    即失所依據，爰併予駁回之。
六、據上論結，原告之訴為一部有理由，一部無理由，依民事訴訟法第三百八十五條
    第一項前段、第七十九條、第八十五條第一項但書、第三百九十條第二項、第三
    百九十二條，判決如主文。
中      華      民      國    九十      年      九      月      十一    日
~B臺灣嘉義地方法院民事第二庭
~B    法  官  李文輝
右為正本係照原本作成
如對本判決上訴須於判決送達後廿日內向本院提出上訴狀
中      華      民      國    九十      年      九      月      二十    日
~B    書記官  楊福源


司法院資訊處製作；財團法人民間司法改革基金會備份。
